【裁判字號】    97,交抗,93
【裁判日期】    970226
【裁判案由】    聲明異議
【裁判全文】
臺灣高等法院高雄分院刑事裁定          97年度交抗字第93號
抗   告   人  交通部公路總局高雄區監理所
即原處分機關
代   表   人  乙○○
相  對  人即  甲○○
受  處  分人
（異議人）
上列抗告人因受處分人違反道路交通管理處罰條例聲明異議案件
，不服臺灣高雄地方法院中華民國97年1 月18日裁定（97年度交
聲字第90號），提起抗告，本院裁定如下：
    主  文
抗告駁回。
    理  由
一、抗告意旨略以：
（一）道路交通管理處罰條例第35條第1 項「汽車駕駛人，駕駛
      汽車經測試檢定有下列情形之一者，處新臺幣1 萬5,000
      元以上6 萬元以下罰鍰，並當場移置保管該汽車及吊扣其
      駕駛執照1 年；因而肇事致人受傷者，並吊扣其駕駛執照
      2 年；致人重傷或死亡者，吊銷其駕駛執照，並不得再考
      領：一、酒精濃度超過規定標準... 」、第67條第6 項「
      汽車駕駛人違反本條例規定，應受吊扣駕駛執照處分，於
      汽車駕駛人係無駕駛執照駕車者，在所規定最長吊扣期間
      內，不得考領駕駛執照。」、道路交通安全規則第60條「
      申請汽車駕駛執照考驗者，應具有下列資格：一、年齡:(
      1)考領普通駕駛執照、輕型或普通重型機器腳踏車駕駛執
      照須年滿十八歲，最高年齡不受限制。（2)考領大型重型
      機器腳踏車駕駛執照須年滿二十歲，最高年齡不受限制。
      (3)考領職業駕駛執照須年滿二十歲，最高年齡不得超過
      六十五歲...... 」 、第61條「汽車駕駛人取得高一級車
      類之駕駛資格者，應換發駕駛執照，並准其駕駛較低級車
      類之車輛，其規定如下... 已領有聯結車駕駛執照者，得
      駕駛大客車、大貨車、代用大客車、大客貨兩用車、曳引
      車、小型車、輕型機器腳踏車.... 」 、第62條第2 項「
      汽車駕駛人受吊扣、吊銷駕駛執照處分尚未確定執行前，
      不得參加汽車駕駛執照之晉級考驗，如參加考驗取得高一
      級之駕駛執照資格者，該項資格於受執行吊扣或吊銷駕駛
      執照之處分時，一併吊扣或吊銷，但持有機器腳踏車駕駛
      執照報考小型汽車駕駛執照者，不在此限。」定有明文，
      合先敘明。
（二）本案吊扣駕駛執照之裁處，係依道路交通管理處罰條例第
      35條 (非道路交通管理處罰條例第68條)規 定，其違規時
      駕駛資格之照類 (憑證)作 為處罰立基，本案異議人於違
      規時已未領有有效之汽車駕駛執照，嗣本案依法須吊扣其
      機車駕駛執照1 年，另考領各類駕照資格及駕照得適用駕
      駛之車種等規定，道路交通安全規則第60、61條定有明文
      ，而依道路交通安全規則第50條第1 項「汽車駕駛執照為
      駕駛汽車之許可憑證，由駕駛人向公路監理機關申請登記
      ，考驗及格後發給之。汽車駕駛人經考驗及格，未領取駕
      駛執照前，不得駕駛汽車。」規定，陳君（即受處分人）
      違規時所駕駛29 77-TG號自小貨車之資格憑證，係所持之
      機車駕駛執照，並非無照駕駛，依違反道路交通管理事件
      統一裁罰基準表得受較低額罰鍰之處罰，另吊扣駕駛執照
      之目的並非僅為處罰違反道路交通管理事件之行為人而已
      ，尚有以暫時禁止行為人於道路上駕駛，以免其短期內再
      犯之用意，現行駕照各採1 照持領原則 (即只有機車駕駛
      執照、汽車駕駛執照)， 綜上所述，本所依汽、機車駕駛
      執照 (各1 照照類)分 別管理原則作為裁處，並依據道路
      交通管理處罰條例第35條第1 項規定裁處罰鍰新台幣3 萬
      4,500 元整及吊扣駕駛執照12個月處分，應無不當。
（三）本案駕駛執照吊扣部分裁定撤銷顯有未洽，本所之裁處於
      法有據且已結案確定，謹請依法撤銷臺灣高雄地方法院97
      年度交聲字第90號交通事件裁定，更為適法之裁定云云。
二、原裁定意旨以：
（一）原處分機關以受處分人甲○○前於民國96年9 月26日21時
      25分許，駕駛車牌號碼2977-TG 號自用小貨車行經高雄縣
      岡山鎮○○路嘉峰橋前，因有汽車駕駛人酒精濃度超過規
      定標準之違規事實（酒精濃度測定值0.53mg/l），經警舉
      發，遂依道路交通管理處罰條例第35條第1 項第1 款規定
      ，處異議人罰鍰新台幣（以下同）34,500元整，並吊扣（
      機車）駕駛執照12個月及施以道路交通安全講習云云。
（二）惟按汽車駕駛人，駕駛汽車經測試檢定有酒精濃度超過規
      定標準者，處新臺幣15,000元以上60,000元以下罰鍰，並
      當場移置保管該汽車及吊扣其駕駛執照1 年。又汽車駕駛
      人，因違反本條例及道路交通安全規則之規定，受吊銷駕
      駛執照處分時，吊銷其持有各級車類之駕駛執照，道路交
      通管理處罰條例第35條第1 項第1 款及第68條分別定有明
      文。經查：
 （1）本件異議人有於前揭時、地酒後駕駛自用小貨車酒精濃度
      超過規定標準之違規事實，為異議人所不爭執，並有高雄
      縣政府警察局高警交字第N00000000 號舉發違反交通管理
      事件通知單、交通部公路總局高雄區監理所高監自裁字裁
      80-N00000000號違反道路交通管理事件裁決書、酒精濃度
      測試單各1 份在卷可稽，是異議人此部分交通違規之事實
      ，應堪認定。
 （2）惟查道路交通管理處罰條例第68條已於94年12月14日修正
      ，並自95年3 月1 日施行生效，上開條文原規定「汽車駕
      駛人，因違反本條例及道路交通安全規則之規定，受吊扣
      或吊銷駕駛執照處分時，吊扣或吊銷其持有各級車類之駕
      駛執照」，惟因原條文規定將違法或違規駕駛人所持有各
      級車類之駕駛執照一併吊扣，失之過酷，影響人民工作及
      生活甚鉅，故經立法委員提案修正，雖經交通部以：１、
      汽車駕駛人違反道路交通處罰條例致需接受吊扣或吊銷駕
      駛執照處分者，亦謂其違規行為對道路交通秩序之維持及
      道路交通已生較大之影響，故道路交通處罰條例第68 條
      規定吊扣或吊銷其持有各級車類之駕駛執照，除係指道路
      交通安全規則第53條分類所指之駕駛執照外，亦包括同規
      則第61條所准予駕駛較低級車類之駕駛執照，以限制其繼
      續駕車行駛道路之權利；２、本條後段若將「吊扣或吊銷
      其持有各級車類之駕駛執照」修正為「吊扣或吊銷其違法
      或違規當時所駕駛車輛之駕駛執照」之建議，將產生如駕
      駛人以其領有之聯結車、大客車或大貨車駕駛執照駕駛小
      型車，違規酒後駕車、肇事逃逸時，卻無法吊扣或吊銷其
      所持駕駛執照，以限制其繼續駕車行駛道路之情形，無法
      達到有效處罰及維護道路交通安全之立法目的；３、受吊
      扣或吊銷駕駛執照處罰者，概均屬重大交通違規行為，尚
      無違比例原則等語，建議維持現行條文。然經立法委員聽
      取上開交通部代表說明及經過詢答後，仍將上開條文加以
      修正，而刪除關於「吊扣」部分，改為「汽車駕駛人，因
      違反本條例及道路交通安全規則之規定，受吊銷駕駛執照
      處分時，吊銷其持有各級車類之駕駛執照」，有立法院公
      報1 份在卷可佐（立法院公報第94卷、第70期院會紀錄。
      故修正後之上開條文規定，既將原條文中關於「吊扣」部
      分刪除，僅餘現行之「吊銷」，依「明示其一，排除其他
      」之法理及參酌上開修正理由，現行條文當僅於受吊銷駕
      駛執照處分時，始吊銷其持有各級車類之駕駛執照，於受
      吊扣駕駛執照處分時，自不得吊扣其持有各級車類之駕駛
      執照。是原處分機關固得吊扣異議人違規當時所駕車類之
      駕駛執照，然如欲吊扣異議人所持其他各級車類之駕駛執
      照如機車駕駛執照，自仍應受上開條文之拘束及限制。
 （3）職是，本件異議人酒後駕駛自用小貨車，且有汽車駕駛人
      酒精濃度超過規定標準之違規事實，固屬明確。惟依上開
      規定之修正意旨，原處分機關僅能吊扣異議人違規當時所
      駕車類之駕駛執照，不得率爾吊扣異議人現尚有效之其他
      各級駕駛執照，原處分機關未審酌新修正之法律規定，誤
      引交通部於道路交通管理處罰條例第68條修正前所為之相
      關函釋（交通部89年8 月30日交路89字第008861號函）意
      見，逕予裁處吊扣駕駛執照12個月（裁決書上未依規定載
      明欲吊扣之駕駛執照名稱，然參卷附移送書所載，當係欲
      吊扣異議人機車駕駛執照，見本院卷第3 頁），此舉顯然
      不當剝奪異議人騎乘機車之權利，對異議人權益侵害甚鉅
      ，亦與現行道路交通管理處罰條例第68條規定有悖，復未
      依「違反道路交通管理事件統一裁罰基準及處理細則」第
      43條第2 項第3 款規定，記明應受吊扣駕駛執照之名稱，
      均有可議。從而，本件異議人就吊扣（機車）駕駛執照部
      分聲明異議，為有理由，應由本院將此部分之處分撤銷，
      由原處分機關依上揭意旨，查明異議人是否領有依法可供
      吊扣之駕駛執照後，另為適法之處分，爰不另為裁定，附
      此敘明。
四、本院查：
（一）按汽車駕駛人飲用酒類後其吐氣所含酒精濃度超過每公升
      0.25毫克以上者，不得駕車，道路交通安全規則第114 條
      第2 款定有明文。汽車駕駛人，駕駛汽車經測試檢定有酒
      精濃度超過規定標準者，處新臺幣1 萬5 千元以上6 萬元
      以下罰鍰，並當場移置保管該汽車及吊扣其駕駛執照1 年
      ，道路交通管理處罰條例第35條第1 項第1 款亦有明文。
      又道路交通管理處罰條例第68條之條文內容，經立法院於
      94年11月23日修正通過，總統於94年12月14日以華總一義
      字第09400199321 號令修正公布，嗣由行政院於95年2 月
      27日以行政院院臺交字第0950082898號令發布定自95年3
      月1 日施行，由原條文：「汽車駕駛人，因違反本條例及
      道路交通安全規則之規定，受吊扣或吊銷駕駛執照處分時
      ，吊扣或吊銷其持有各級車類之駕駛執照」，修正為：「
      汽車駕駛人，因違反本條例及道路交通安全規則之規定，
      受吊銷駕駛執照處分時，吊銷其持有各級車類之駕駛執照
      」，修正後之新法已將「吊扣」之連坐規定排除在外，
      本件受處分人行為時該條文已修正公布施行，自應適用修
      正後道路交通管理處罰條例第68條之規定，合先敘明。
（二）本件受處分人陳建發於96年9 月26日21時25分許，酒後駕
      駛車牌號碼2977-TG 號自用小貨車行經高雄縣岡山鎮○○
      路嘉峰橋前，因有汽車駕駛人酒精濃度超過規定標準之違
      規事實（酒精濃度測定值0.53mg/l），經警舉發，遂依道
      路交通管理處罰條例第35條第1 項第1 款規定，處異議人
      罰鍰34,500元整，並吊扣（機車）駕駛執照12個月及施以
      道路交通安全講習等情，業據受處分人自承在卷，並有舉
      發違反道路交通管理事件通知單及交通部公路總局高雄區
      監理所高監自裁字裁80-N00000000號違反道路交通管理事
      件裁決書各1 紙在卷可憑（見原審卷第8 、9 頁），職是
      ，受處分人酒後吐氣所含酒精濃度既已超過每公升0.25毫
      克之標準，則受處分人違反道路交通管理處罰條例第35條
      第1 項第1 款規定之事實，已甚明確，應堪認定。
（三）又受處分人係駕駛自用小貨車，並非駕駛機車違規之事實
      ，又受處分人因原有之自用小貨車駛執照業遭監理單位逕
      行註銷在案，而僅有重型機車駕駛執照之事實，此有移送
      書及公路監理電子閘門證號查詢汽車、機車駕駛人資料各
      1 份在卷可按，（原審卷第3 、14頁），而裁處吊扣受處
      分人駕駛執照（裁決書未載明種類）之處分，於裁決書中
      記載舉發違反法條為交通管理處罰條例第35條第1 項第1
      款，而並未敘明裁處吊扣（汽車）駕駛執照此部分處分之
      依據，此有交通部公路總局高雄區○○○○○道路交通管
      理事件裁決書（原審卷第9 頁）。惟依上開業已修正施行
      之道路交通管理處罰條例第68條規定之提案修正理由係「
      原條文將違法或違規駕駛人所持有各級車類之駕駛執照一
      併吊扣，失之過酷，影響人民工作及生活過鉅」等語（參
      見立法院公報第94卷第70期第136 頁至第138 頁之院會紀
      錄暨修正道路交通管理處罰條例第68條之立法理由），顯
      見依修正後道路交通管理處罰條例第68條之規定，汽車駕
      駛人因違反道路交通管理處罰條例及道路交通安全規則之
      規定，受「吊扣」駕駛執照處分時，僅能「吊扣」違規當
      時所駕駛車輛之駕駛執照，不能再「吊扣」其持有各級車
      類之駕駛執照，已甚顯明。
（四）抗告人於本件違反道路交通管理事件不服裁決聲明異議案
      件移送書及抗告意旨，以上開情詞，認受處分人係所持之
      機車駕駛執照，並非無照駕駛，依違反道路交通管理事件
      統一裁罰基準表得受較低額罰鍰之處罰，另吊扣駕駛執照
      之目的並非僅為處罰違反道路交通管理事件之行為人而已
      ，尚有以暫時禁止行為人於道路上駕駛，以免其短期內再
      犯之用意，而依違反道路交通管理處罰條例第35條，應處
      以罰鍰及吊扣駕駛執照時，仍可吊扣其所持有之其他駕駛
      執照云云，應無理由。
（五）再者，行政行為，採取之方法所造成之損害不得與欲達成
      目的之利益顯失均衡，行政程序法第7 條第3 款定有明文
      及行政罰法第18條規定意旨可資參照，故受處分人若無自
      用小貨車之駕駛執照可供吊扣時，吊扣機車駕駛執照以代
      之，雖可達成限制受處分人繼續駕駛重型機車行駛之目的
      ，惟亦同時造成限制受處分人繼續工作上所必須具備之機
      車駕駛執照之結果，其所造成之損害已與欲達成目的之不
      但利益顯失均衡，且亦已違反比例原則。況依前開所述修
      正後即本件行為時之道路交通管理處罰條例第68條，既已
      將「吊扣各級車類」之規定予以刪除，抗告人自不能逕行
      處分吊扣受處分人其他車種之駕駛執照。抗告人因受處分
      人駕駛自用小客貨車而有上開違規行為，因受處分人並無
      自用小客貨車駕駛執照因而逕行吊扣其重型機車駕駛執照
      ，顯已逾越修正後道路交通管理處罰條例第68條之規範意
      涵及範圍。
五、原審因而認抗告人依道路交通管理處罰條例第35條第1 項第
    1 款之規定，裁處吊扣受處分人重型機車駕駛執照12個月部
    分，尚有不當，因而將原處分關於吊扣重型機車駕駛執照12
    個月部分撤銷（另原審裁定主文第2 項雖記載「上開撤銷部
    分不罰」等語，惟因該部分之裁處業經原審裁定撤銷而不存
    在，而受處分人上開違規行為又並非不罰，另原審裁定理由
    亦未認定受處分人之該部分行為應不罰，故該項記載顯有錯
    誤而應係贅載，並此敘明），本院經核並無違誤。抗告人以
    前開情詞，指摘原裁定不當，為無理由，應予駁回。
六、據上論結，應依道路交通案件處理辦法第26條，刑事訴訟法
    第412 條，裁定如主文。
中    華    民    國    97    年    2     月    26    日
                  刑事第八庭    審判長法  官  李炫德
                                      法  官  陳志銘
                                      法  官  李政庭
以上正本證明與原本無異。
不得再抗告。
中    華    民    國    97    年    2     月    26    日
                                      書記官  吳福連


司法院資訊處製作；財團法人民間司法改革基金會備份。
